【裁判字號】    90,台上,2460
【裁判日期】    900426
【裁判案由】    常業詐欺
【裁判全文】
最高法院刑事判決                                九十年度台上字第二四六○號
    上  訴  人  甲○○
    選任辯護人  曹依立律師
右上訴人因常業詐欺案件，不服台灣高等法院中華民國八十七年十二月三十日第二審
判決（八十七年度上訴字第四一三○號，起訴案號：台灣板橋地方法院檢察署八十五
年度偵字第七四三二號），提起上訴，本院判決如左：
    主  文
上訴駁回。
    理  由
按刑事訴訟法第三百七十七條規定：上訴於第三審法院，非以判決違背法令為理由，
不得為之。是提起第三審上訴，應以原判決違背法令為理由，係屬法定要件。如果上
訴理由狀並未依據卷內訴訟資料，具體指摘原判決不適用何種法則或如何適用不當，
或所指摘原判決違法情事，顯與法律規定得為第三審上訴理由之違法情形，不相適合
時，均應認其上訴為違背法律上之程式，予以駁回。本件上訴人甲○○上訴意旨略稱
：(一)、原判決記載上訴人於民國八十四年九月一日，向英群企業有限公司（以下簡稱
英群公司）訂購電腦ＰＣＢ版二○○Ｋ（即二十萬支），同年十月中旬又訂購一○○
Ｋ（即十萬支），總價新台幣（下同）五百零九萬二千零三十二元，約定於交貨後次
月二十五日收款，應開六十日期之支票，惟屆期上訴人均未付款，除於八十五年七月
九日，以水蜜桃抵充價款二萬六千四百元；八十六年六月二十日，再以水蜜桃抵充價
款三萬四千五百七十元外，尚欠五百零三萬一千零五十七元云云。其所憑之證據，係
英群公司代表人陳文良等之指述。但陳文良在第一審法院審理中供稱：上訴人簽發之
第一張面額六十六萬六千元之支票跳票，由伊私人墊款使之兌現，該墊款上訴人已還
二十一萬元，連同利息尚欠伊四十九萬元等語。上開面額六十六萬六千元之支票，既
由上訴人向陳文良借款使之兌現，已無欠英群公司該筆貨款，原判決竟謂上訴人向英
群公司購貨，屆期均未付款。原判決事實又記載：八十四年九月間，向翔資企業有限
公司訂購電腦零件ＤＲＡＭ（電腦可讀記憶體），價款八萬元；同年十月又訂購四萬
元，屆期未為給付云云，其所憑之證據，係該公司代表人簡聰濱之指訴及上訴人之自
白。惟簡聰濱在第一審法院審理中供稱：上訴人於八十四年十月二十八日付二十八萬
元，尚欠十一萬元（應係十一萬多元之誤）。上訴人亦供稱：我欠翔資公司三十一萬
元，在八十四年十月二十八日給付二十八萬元。簡聰濱及上訴人均未表示有積欠十二
萬元貨款之事，可見原判決事實之認定與其所憑之證據顯有矛盾。(二)、原判決認定上
訴人對外冒稱黃明和，與冒稱王文正之王振源等人，共同意圖為自己不法所有及偽造
文書等犯意聯絡，於八十四年六月間，先偽造黃明和、王文正之印章各一枚，再以黃
明和、王文正名義，偽簽房屋租賃契約書，以示黃明和為承租人，王文正為連帶保證
人，向張火塗承租台北縣板橋市○○路三○八巷十九號十八樓之一房屋一間云云。且
依原判決此部分認定之事實，顯然上訴人於偽簽上開房屋租賃契約書後，有將其中一
份交房東張火塗作為憑證，則上訴人偽造該房屋租賃契約書，應已達行使之階段。原
判決此部分僅認上訴人觸犯刑法第二百十條之罪，而不適用同法第二百十六條論處，
即有違誤。(三)、上訴人一再陳稱：伊向英群公司購貨後，有部分轉賣給黃正和經營之
凱樺企業有限公司（以下簡稱凱樺公司），因該公司未給付貨款，致上訴人亦無法給
付英群公司之貨款，原審未傳訊黃正和查明真相，逕認上訴人與黃正和共謀詐欺，顯
有應於審判期日調查之證據未予調查之違背法令等語。然查：(一)、本件原判決認定上
訴人前曾犯詐欺罪，經原審法院判處有期徒刑一年，於八十三年十一月二十三日執行
完畢，仍不知悔改，對外冒稱「黃明和」，與冒稱「王文正」之王振源（已判刑確定
）、冒稱「蔡福元」年籍不詳綽號「蔡頭」者之成年男子，共同意圖為自己不法之所
有，先行偽刻「黃明和」及「王文正」名義之印章各一枚，再以「黃明和」名義與張
火塗訂立房屋租賃契約書，並以「王文正」名義為連帶保證人，向張火塗承租台北縣
板橋市○○路三○八巷十九號十八樓之一房屋一間，並未經設立登記即在該處以銘得
企業有限公司（以下簡稱銘得公司）名義對外營業，並由有犯意聯絡之黃正和提供其
經營之凱樺公司；及由有犯意聯絡之楊家成（已判刑確定），提供其本人在第一商業
銀行新莊分行第○三七七三－八號帳戶，作為與其之交易公司行號，調查銘得公司交
易信用之用。繼由上訴人、王振源及綽號「蔡頭」者，於八十四年九月二十七日至十
月二十五日間，向設於台北縣樹林鎮○○街一一二號之泰巽股份有限公司，以購貨為
詞，詐取價值二百八十六萬一千九百零七元之電腦ＰＣ板（該公司並因上訴人等訂貨
投料生產損失二百七十二萬五千五百九十三元）。又於同年九月及十月中旬，以同一
方法向設於台北市○○○路○段十八號十二樓之英群公司，詐取價值五百零九萬二千
零三十二元之電腦ＰＣＢ板（即印刷電路板），經於八十五年七月九日及八十六年六
月二十日，上訴人先以水蜜桃抵充貨款二萬六千四百元及三萬四千五百七十五元，尚
欠貨款五百零三萬一千零五十七元未給付。又於八十四年九月間以同一方法，向設在
台北市○○○路○段一二一巷三○之一號之翔資公司，詐得價值八萬元及四萬元之電
腦零件ＤＲＡＭ。又於八十六年五月十二日起至同年十月止，以同一方法，用上訴人
本人名義，向設在桃園縣蘆竹鄉○○路○段三四九巷二十二號之訊通企業股份有限公
司，詐取價值共一千零七十六萬五千零八十六元之電腦ＰＣ板。並以之維生等情，業
已說明其所憑之證據及其認定之理由甚詳。(二)、有罪判決書認定之事實，須與其所採
用之證據不相適合者，方屬證據上之理由矛盾。原判決認定上訴人向英群公司詐取Ｐ
ＣＢ板部分，其所憑之證據，除陳文良之指訴外，尚有證人戴茂林之證言及上訴人之
自白等（原判決正本第七頁第七至十行），戴茂林在第一審法院證稱：「……八十四
年九月一日，由銘得公司下訂單要生產ＰＣＢ板二○○Ｋ即二十萬支……，本公司（
指英群公司）在八十四年九月二日下單線上生產，並陸續交貨完畢……，八十四年十
月中旬該公司又下訂單生產同一產品一○○Ｋ……，第一張支票（指銘得公司支付貨
款之支票）八十四年十二月二十五日到期、面額六十六萬六千元，沒有兌現，由陳文
良代墊。另八十五年一月十五日到期三百二十萬元支票，也未兌現……，八十四年十
月三十日被告（指上訴人）跑路了，同年十二月又找到黃明和（指上訴人），繼續將
最後之一○○Ｋ交貨，其積欠本公司（除由陳文良代墊外）五百零九萬二千零三十二
元，最後黃明和於八十五年七月九日以水蜜桃抵充價款二萬六千四百元，八十六年六
月二十日再抵充三萬四千五百七十五元，共計尚欠五百零三萬一千零五十七元。」陳
文良亦陳稱：「貨款共五百八十五萬元。」「我們於八十四年十月三十日被告不見後
，覺得票有問題，後來於八十四年十一月十日找黃明和（指上訴人），他說向我們公
司進的貨交給凱樺公司，該公司沒給錢，我說你好好做，第一張票六十六萬六千元，
我可以幫你解決……後來六十六萬六千元票果然跳票，我幫他解決，他還我二十一萬
元，另外還有利息，其欠我四十九萬元……」。經問上訴人對證人陳文良、戴茂林之
證言有何意見﹖上訴人僅答稱：「我有對陳文良說：我的貨有一半交給凱樺公司。」
對戴茂林所言其未付英群公司貨款之數額未表示異議（第一審法院卷第一宗第一六五
頁反面、第一九五頁反面至第一九七頁）。則上訴人給付之二十一萬元，係清償陳文
良之墊款，與英群公司之貨款無關。又原判決認定上訴人等向翔資公司先後詐取價值
八萬元及四萬元之電腦零件ＤＲＡＭ部分，其所憑之證據，係該公司代表人簡聰濱之
指訴，，上訴人之自白及出貨單影本二件（原判決正本第七頁第十一至十二行）。簡
聰濱在第一審法院審理中，先後兩次當庭指證稱：「上訴人最後第二、三次說：現金
不夠，就先給二十八萬元，欠八萬元（價款）未給；最後一次四萬元（價款），我是
想連同其所欠之八萬元一起收回，可是他說沒有那麼多現金，叫我三天後再拿，但後
來他公司（指銘得公司）小姐打電話來說：很多廠商去公司要錢，而他（指上訴人）
人已不見了（指逃匿）。」經問上訴人「對簡聰濱之證言有何意見﹖」上訴人答稱：
「我跟簡聰濱都是現金買賣（指非如與其他廠商交易簽發六十日後到期之支票），後
來不知何人打電話給翔資公司說我公司倒了。」對簡聰濱所言其積欠貨款之數額亦未
表示異議（第一審法院卷第一宗第七十七頁及其反面、第一百六十四頁反面），且共
同被告王振源並陳述稱：「……甲○○表示成立一家公司（指銘得公司）向廠商詐騙
貨物，但剛開始先和廠商正常交易，培養信用，須現錢週轉……即由甲○○以電話向
廠商叫貨，再由我以現金付款……」等語（偵字第七四三二號卷第五頁）。是上訴人
縱有一部分貨款係給付現金，尚難即謂其無詐欺取財之意圖。則原判決認定前開兩部
分上訴人之犯罪事實，與其所採之證據，自無不相適合而有矛盾之可言。(三)、行使偽
造私文書罪，除該文書係偽造外，尚須有行使該文書之故意及行為方成立。上訴人冒
名黃明和為承租人，同案被告王振源冒名王文正為連帶保證人，而與張火塗訂立房屋
租賃契約書（偵字第七四三二號卷第十二至十三頁），承租張火塗所有台北縣板橋市
○○路三○八巷十九號十八樓之一房屋，上訴人與張火塗訂立房屋租賃契約書後，各
自取去一份，上訴人如何有行使該契約書之行為﹖因而原判決理由說明：「查無其他
積極證據，足資認定被告（指上訴人）確有持上開偽造之房屋契約書向他人行使之犯
行……」，認此部分上訴人僅成立刑法第二百十條之偽造私文書罪云云（原判決正本
第八頁第十一、十二、十四、十五行，第九頁第十三、十四行），尚無適用法則不當
之違誤。(四)、刑事訴訟法第三百七十九條第十款所謂應調查之證據，係指該證據與待
證事實有重要關係，在客觀上應予調查且能調查者而言。同案被告王振源供稱：「…
…有些廠商出貨須開立發票，但本公司（指銘得公司）未有公司執照及營利事業登記
證，也沒有統一編號，廠商沒有辦法直接開票給我們，所以甲○○就去拿了一家凱樺
公司（該公司負責人為黃正和）的營利事業登記證來，叫我對廠商說我們公司的執照
及營利事業登記證尚未申請下來，請廠商發票就直接開給凱樺公司，並表示該公司係
本公司的工廠……」、「銘得公司所訂之貨，從未賣給凱樺公司，都是由甲○○拿去
賣的……」（同一偵查卷第五頁及其反面）。黃正和既提供凱樺公司之執照及營利事
業登記證給上訴人於行騙時使用，原判決因認黃正和與上訴人間，就常業詐欺部分有
犯意聯絡及行為分擔，為共同正犯（原判決正本第八頁第十七行）。又黃正和於案發
後即逃匿無蹤，業經第一審法院通緝在案（第一審法院卷第一宗第九十一頁），原審
自無從傳訊，自難以原審未予傳訊黃正和，即謂有應於審判期日調查之證據而未予調
查之違背法令。綜上所述，上訴意旨所指摘各點，顯與法律規定得為第三審上訴理由
之違法情形不相適合，是其上訴違背法律上之程式，應予駁回。
據上論結，應依刑事訴訟法第三百九十五條前段，判決如主文。
中      華      民      國     九十     年      四      月    二十六    日
                              最高法院刑事第四庭
                                  審判長法官  董  明  霈
                                        法官  丁  錦  清
                                        法官  林  茂  雄
                                        法官  王  居  財
                                        法官  張  祺  祥
      右正本證明與原本無異
                                              書  記  官
中      華      民      國     九十     年      五      月      四      日


司法院資訊處製作；財團法人民間司法改革基金會備份。
